臺灣高等法院高雄分院刑事裁定　　　　九十三年度抗字第一三九號
　　抗　告　人
　　即聲 請 人　甲○○
右抗告人因聲請發還扣押物案件，不服臺灣高雄地方法院中華民國九十三年八月五日
雄院貴刑宙重訴七七字第三四六八八號函第一審裁定（八十九年度重訴字第七七號
），提起抗告，本院裁定如左：
    主  文
抗告駁回。
    理  由
一、抗告意旨略以：原審法院八十九年度重訴字第七七號違反組織犯罪條例等案件，
    抗告人為聲請原審法院儘速以裁定准予發還迄仍留存之扣押物（即支票），歷經
    先後四次具狀詳敘理由（九十二年八月二十九日、九十二年十一月四日、九十二
    年十一月二十四日及九十三年四月六日），聲請發還在案，至今仍未獲裁定。嗣
    因原審法院於庭訊時命抗告人提出就扣押物之建設性方案，此乃供原審法院參考
    之性質，並非據此以民事訴訟法供擔保替換扣押物，原審法院逕予函覆：「扣押
    物並無替換擔保物之制度，蓋其係與犯罪有關之證物，與民事之供擔保之物性質
    不同，故無替換之餘地。」等語，駁回抗告人之聲請，顯有誤會，爰提起抗告請
    求撤銷原裁定，並准予發還抗告人被扣押之支票等語。
二、按扣押物若無留存之必要者，不待案件終結，應以法院之裁定或檢察官命令發還
    之，其係贓物而無第三人主張權利者，應發還被害人。扣押物因所有人、持有人
    或保管人之請求，得命其負保管之責暫行發還，刑事訴訟法第一百四十二條定有
    明文。又「本件原法院駁回抗告人．．．之聲請，雖未經製作裁判書送達，而以
    通知函代替之，惟既屬法院之對外意思表示，仍為裁定之一種，首為敘明。」（
    最高法院八十五年抗字第九四號判決意旨參照），故本件原審法院以九十三年八
    月五日雄院貴刑宙重訴七七字第三四六八八號函覆駁回抗告人之聲請，仍應視
    為裁定駁回之意思表徵，抗告人據此提起抗告，固無不合。
三、惟查，原審法院九十三年八月五日雄院貴刑宙重訴七七字第三四六八八號函示
    意旨略以：「扣押物並無替換擔保物之制度，蓋其係與犯罪有關之證物，與民事
    之供擔保之物性質不同，故無替換之餘地。」等語，係針對抗告人聲請裁定准許
    供擔保替換扣押物乙事，而為之意思表示，此觀該函主旨及說明甚詳，並有抗告
    人九十三年七月十四日刑事聲請供擔保替換扣押物陳報狀一紙附於原審卷可稽。
    足見原審上開函示意旨僅就抗告人九十三年七月十四日刑事聲請供擔保替換扣押
    物陳報狀內容，所為之對外意思表示，並非對於抗告人請求發還扣押物之聲請，
    有所准駁之意思表示甚明。而可為證據或得沒收之物，得扣押之；另扣押物若無
    留存之必要者，不待案件終結，應以法院之裁定或檢察官命令發還之，其係贓物
    而無第三人主張權利者，應發還被害人。扣押物因所有人、持有人或保管人之請
    求，得命其負保管之責暫行發還，刑事訴訟法第一百三十三條第一項、第一百四
    十二條分別定有明文。故關於刑事扣押物之發還，並無民事替換擔保物之制度，
    自不能比附援引。原審上開函示意旨並無不合，抗告人據此提起抗告，為無理由
    ，應予駁回。至於抗告意旨指稱上開九十三年七月十四日刑事聲請供擔保替換扣
    押物陳報狀，係遵原審法院之指示命抗告人提出就扣押物之建設性方案，乃提供
    原審法院參考之性質，並非據此聲請供擔保替換扣押物云云。然原審前揭函示意
    旨既僅就抗告人九十三年七月十四日刑事聲請供擔保替換扣押物陳報狀內容，所
    為之對外意思表示，並非關於抗告人請求發還扣押物之聲請，有所准駁之意思表
    示。故抗告人認為原審法院前揭函示為駁回其聲請發還扣押物之裁定，亦有所誤
    會。本件原審法院既尚未就抗告人聲請發還扣押物乙事為准駁之裁定，本院自無
    從逕為該部分之審酌。惟抗告人既已陳明先後四次具狀詳敘理由（九十二年八月
    二十九日、九十二年十一月四日、九十二年十一月二十四日及九十三年四月六日
    ），聲請發還本件扣押物在案，至今仍未獲裁定，原審法院應儘速為准駁之裁定
    ，以維當事人之權益，併予敘明。
據上論斷，應依刑事訴訟法第四百十二條，裁定如主文。
中    華    民    國      九十三      年      八      月     三十一   日
                              臺灣高等法院高雄分院刑事第一庭
                                  審判長法官  郭雅美
                                        法官  江泰章
                                        法官  裕斗
右正本證明與原本無異。
不得再抗告。
                                  法院書記官  黃玉珠
中    華    民    國      九十三      年      八      月     三十一   日
